【裁判字號】    99,上易,2017
【裁判日期】    990915
【裁判案由】    毒品危害防制條例
【裁判全文】
臺灣高等法院刑事判決                99年度上易字第2017號
上  訴  人  臺灣板橋地方法院檢察署檢察官
被      告  甲○○
上列上訴人因被告違反毒品危害防制條例案件，不服臺灣板橋地
方法院99年度易字第1542號，中華民國99年7月28日第一審判決
（起訴案號：臺灣板橋地方法院檢察署99年度偵字第12113號）
，提起上訴，本院判決如下：
    主  文
上訴駁回。
    理  由
一、公訴意旨略以：被告甲○○明知大麻係毒品危害防制條例所
    規定之第二級毒品，不得非法持有，竟基於持有第二級毒品
    大麻之犯意，自民國98年11月間某日起，持有第二級毒品甲
    基安非他命29包及大麻三包（持有甲基安非他命部分，業經
    臺灣板橋地方法院檢察署檢察官以98年度毒偵字第8679號提
    起公訴）。嗣於98年11月18日晚間10時30分許，為警持搜索
    票，在臺北縣新莊市○○○路245巷8號5樓（起訴書誤載為
    「上址」）查獲，並扣得甲基安非命29包（合計淨重31.92
    公克，起訴書略載為：「移送書載為淨重31.79公克」，總
    純質淨重合計30.32公克）、大麻3包（合計驗餘淨重1.5983
    公克）等物。因認被告涉犯毒品危害防制條例第11條第2項
    之持有第二級毒品罪嫌等語（另被告持有第一級毒品海洛因
    部分，業經原判決判處被告拘役40日，未據檢察官、被告上
    訴，已告確定）。
二、按已經提起公訴或自訴之案件，在同一法院重行起訴者，應
    諭知不受理之判決，並得不經言詞辯論為之，刑事訴訟法第
    303第2款、第307條分別定有明文。蓋同一案件，乃指前後
    案件之被告及犯罪事實俱相同者而言，既經合法提起公訴或
    自訴發生訴訟繫屬，即成為法院審判之對象，而須依刑事訴
    訟程序，以裁判確定其具體刑罰權之有無及範圍，自不容在
    同一法院重複起訴，為免一案兩判、一事二罰，對於後之起
    訴，應以形式裁判終結之，此為刑事訴訟法上「一事不再理
    原則」。又訴訟上所謂「一事不再理」之原則，關於實質上
    一罪或裁判上一罪，亦均有其適用，刑法所定之想像競合犯
    或修正前之連續犯均係裁判上之一罪，其一部分犯罪事實已
    經提起公訴或自訴或曾經判決確定者，其效力當然及於全部
    ，如檢察官復將其他部分重行起訴，應分別諭知免訴或公訴
    不受理之判決（最高法院60年台非字第77號判例、96年度台
    上字第4611號判決意旨參照）。易言之，對於同一被告之一
    個犯罪事實，無論是實質上一罪或裁判上一罪，祇有一個刑
    罰權，不容重複裁判，檢察官就同一事實無論其為先後兩次
    起訴或在一個起訴書內重複追訴，法院均應依刑事訴訟法第
    303條第2款就重行起訴之同一事實部分諭知不受理之判決，
    以免法院對僅有同一刑罰權之案件，先後為重複之裁判，或
    更使被告遭受二重處罰之危險。
三、經查：
（一）被告於98年11月18日下午5時許，在臺北縣新莊市○○○
      路245巷8號5樓住處內，以將甲基安非他命置於玻璃球吸
      食器用火燒烤之方式，施用甲基安非他命，嗣於同日晚間
      10時30分許，為警持搜索票在上址查獲，並扣得海洛因2
      包（合計驗餘淨重0.0940公克）、甲基安非他命29包（合
      計淨重31.92公克，總純質淨重合計30.32公克）、大麻3
      包（合計驗餘淨重1.5983公克）、電子磅秤1台、分裝袋
      55個及藥鏟1支等物。案經警移送臺灣板橋地方法院檢察
      署（下稱板橋地檢署）檢察官偵查後，檢察官就被告上開
      施用及持有甲基安非他命犯行部分，於99年4月16日以98
      年度偵字第8679號提起公訴，於99年4月16日繫屬於原審
      法院，現仍由該院以99年度易字第1106號審理中（下稱前
      案），有板橋地檢署檢察官98年度偵字第8679號起訴書（
      見原審卷第86頁）、本院被告前案紀錄表及公務電話查詢
      紀錄表各1件在卷可稽；另檢察官就被告持有海洛因、大
      麻部分，則於99年5月4日以99年度偵字第12113號提起公
      訴，並於99年5月21日繫屬於原審法院（即本案，持有海
      洛因部分，業已確定），有板橋地檢署99年5月21日板檢
      慎盈99偵12113號函暨其上原審法院收狀戳可查（見原審
      卷第1頁），是本案繫屬法院時間在前案之後。
（二）被告於警詢、偵查及原審時，固均坦承持有大麻之犯行，
      惟其於警詢時供稱：扣案甲基安非他命是伊跟綽號「紅毛
      」之人，以1兩新台幣（下同）4萬5千元的代價購買的，
      交易地點在新莊市○○路、中山路口之旅館內，扣案大麻
      之交易同上（指與甲基安非他命交易情形相同）等語（見
      毒偵字第8679號偵查卷第8頁）；復於偵查時供稱：甲基
      安非他命、大麻是伊於98年11月9日拿錢給陳妤柔和「紅
      毛」，他們兩人幫伊購買等語（見同上偵查卷第30頁），
      是被告於警詢、偵查時，對其持有之甲基安非他命及大麻
      之來源，供述或有不同，然其就甲基安非他命及大麻係其
      於同時取得一節，則供述一致。又被告於原審雖曾陳稱：
      扣到的甲基安非他命、大麻都是跟「紅毛」拿的，是不同
      時間拿的，大麻是出事前2、3個月、甲基安非他命是查獲
      前1個月拿的云云，惟其同時亦供稱：大麻持有的時間伊
      不記得，伊之前有在警詢時跟警察說了等語（見原審卷第
      73 頁背面），顯見被告於該次詢問時，就持有大麻之時
      間，有記憶模糊之情事，其此部分之供述真實性，已非無
      疑。況其於原審另陳稱：大麻及甲基安非他命是伊查獲前
      一個月拿的，伊是同時拿這兩種毒品的。伊上次開庭記錯
      了，這兩種毒品伊是同時向「紅毛」拿的，是在查獲前一
      個月在新莊市○○路拿的，伊交給「紅毛」3萬多元，買
      安非他命1兩，分成35包，大麻3包，伊當時是向「紅毛」
      買甲基安非他命，大麻是免費送的等語（見原審卷第90頁
      背面、91頁）。又稱：伊現在才想起來，查獲前一星期取
      得甲基安非他命1兩、大麻約3克（後改稱大概只有1克半
      ），伊是在新莊市○○路附近加油站（後改稱是在新莊市
      ○○路旅館），向「紅毛」買大麻及甲基安非他命，伊是
      用4萬5千元買這二種毒品等詞（見原審卷第93頁），足見
      被告於原審時，雖亦就購買甲基安非他命及大麻之金額、
      數量、時間等節，供述前後不符，惟其仍始終堅稱係於同
      一時間取得扣案之甲基安非他命及大麻。又徵之本案起訴
      書犯罪事實欄記載：被告「另自98年11月間某日起，持有
      第二級毒品甲基安非他命29包及大麻3包（持有甲基安非
      他命之犯行部分，業經板橋地檢署檢察官以98年度毒偵字
      第8679號提起公訴）」等情，足見公訴意旨亦認被告係於
      同一時間持有甲基安非他命及大麻。此外，並無其他積極
      證據證明被告係分別自不同時間，持有扣案之甲基安非他
      命及大麻，基於罪證有疑、利歸被告之原則，應認被告係
      同時持有上開不同種類之第二級毒品（即甲基安非他命及
      大麻）。
（三）前案起訴書「犯罪事實」欄已敘明：被告「於98年11月18
      日晚間10時30分許，在臺北縣新莊市○○○路245巷8號5
      樓住處為警查獲，並扣得甲基安非他命29包（總純質淨重
      合計30.32公克）、海洛因2包（合計驗餘淨重0.0940公克
      ）、大麻3包（合計驗餘淨重1.5983公克）、電子磅秤1台
      、分裝袋55個及藥鏟1支等物（被告持有海洛因及大麻部
      分，另分案辦理）」等詞，且該起訴書「證據並所犯法條
      」欄內亦記載扣案之甲基安非他命及交通部民用航空局航
      空醫務中心毒品鑑定書等項，用以證明被告持有甲基安非
      他命之事實，復敘明被告持有甲基安非他命之低度行為為
      施用甲基安非他命之高度行為所吸收，並請求法院宣告沒
      收銷燬扣案甲基安非他命29包等語（見原審卷第86頁），
      堪認被告持有扣案甲基安非他命之犯行，在前案起訴之範
      圍內。而被告係同時取得持有扣案甲基安非他命及大麻，
      至98年11月18日晚間10時30分許為警查獲等情，有如前述
      ，原判決以被告同時持有甲基安非他命及大麻之行為，係
      以一持有行為，同時觸犯持有第二級毒品甲基安非他命、
      持有第二級毒品大麻二罪，為想像競合犯，是本案被告持
      有大麻之犯行與前案持有甲基安非他命之犯行部分，有裁
      判上一罪之關係，而本案繫屬法院之時間在前案之後，復
      如前述，揆諸首開說明，檢察官就被告持有大麻犯行部分
      ，向原審法院重行起訴，於法尚有未合等情，說明如何諭
      知不受理判決之理由。
四、檢察官上訴意旨略以：同時持有數種第二級毒品，能否論以
    一罪，並非無疑。同時持有甲基安非他命及大麻之客觀事實
    ，應評價為二個社會事實行為，而非一行為，同時持有甲基
    安非他命及大麻並非一行觸犯數罪名之想像競合犯，無裁判
    上一罪關係可言，本案並無就同一犯罪事實重行起訴之問題
    ，原判決尚有違誤等語。經查：刑法五十五條之想像競合犯
    ，係指一行為而觸犯數罪名之情形而言。本案依被告於警詢
    、偵查及原審時之陳述及公訴意旨，固足認被告係同一時間
    持有第二級毒品甲基安非他命及大麻，然被告同時持有甲基
    安非他命及大麻二種毒品，既均同屬第二級毒品，則其所觸
    犯者仍屬同一罪名（即持有第二級毒品罪），所侵害者復為
    同一社會法益，並無一行為而觸犯數罪名之情形，自無刑法
    第五十五條前段想像競合犯規定之適用（最高法院96年度台
    上字第6708號判決意旨參照），而應屬單純一罪，被告所犯
    此持有第二級毒品一罪，其一部（持有甲基安非他命）犯罪
    事實既已經前案提起公訴，其效力及於全部，檢察官復就其
    他部分（持有大麻）重行起訴，違反「一事不再理」原則，
    揆諸首開說明，應諭知不受理判決，原審認係一行為觸犯數
    罪名之想像競合犯，雖有未洽，然於應為不受理諭知之判決
    結果不生影響，是仍應認檢察官之上訴為無理由，應予駁回
    ，並不經言詞辯論為之。
五、據上論斷，應依刑事訴訟法第368條、第372條，判決如主文
    。
中    華    民    國    99    年    9     月    15    日
                  刑事第五庭審判長法  官  李英勇
                                  法  官  劉秉鑫
                                  法  官  白光華
以上正本證明與原本無異。
不得上訴。
                                  書記官  廖鴻勳
中    華    民    國    99    年    9     月    15    日

司法院資訊處製作；財團法人民間司法改革基金會備份。
